最高法院刑事判決　　　　　　　 九十四年度台上字第二二二號
　　上　訴　人　丙○○
　　　　　　　　　　　　3號
　　選任辯護人　林武順律師
　　　　　　　　簡燦賢律師
　　上　訴　人　甲○○
　　　　　　　　　　　　號
　　選任辯護人　曾泰源律師
　　上　訴　人　乙○○
　　　　　　　　　　　　50巷.
　　選任辯護人　張仁龍律師
　　　　　　　　廖學忠律師
上列上訴人等因貪污案件，不服台灣高等法院花蓮分院中華民國
九十三年十月二十八日第二審判決（九十二年度上訴字第七一號
，起訴案號：台灣花蓮地方法院檢察署八十九年度偵字第一五四
四號），提起上訴，本院判決如下：
    主  文
原判決關於丙○○、甲○○、乙○○部分撤銷，發回台灣高等法
院花蓮分院。
    理  由
本件原判決撤銷第一審關於上訴人丙○○、甲○○、乙○○部分
之判決，依牽連犯改判論處丙○○共同連續依據法令從事公務之
人員，對於主管之事務，明知違背法令，直接圖自己及私人不法
利益，因而獲得利益；甲○○、乙○○共同連續依據法令從事公
務之人員，對於主管之事務，明知違背法令，直接圖私人不法利
益，因而獲得利益罪刑，固非無見。
惟查：(一)、有罪之判決書，應於理由內記載認定犯罪事實所憑之
證據及其認定之理由，刑事訴訟法第三百十條第一款定有明文。
原判決事實認定，上訴人等「將（涉案）工程交由『不具承包資
格』之台力水電工程行負責人張用聖承作」，明知違背法令，…
…（見原判決第三面第十至十一行），成立圖利罪。惟張用聖所
經營之台力水電工程行，何以「不具承包資格」？並未說明其所
憑之證據及其認定之理由，自有理由不備之違誤。(二)、有罪之判
決書，對於被告有利之證據不採納者，應記載其理由，刑事訴訟
法第三百十條第二款定有明文。原判決已明白認定，上訴人等所
辦理之二件工程，均未達新台幣（下同）一百萬元（見原判決第
三面第十三行、第四面第一至二行）。而依卷附「花蓮縣政府暨
所屬各機關學校營繕工程及購置、定製、變賣財物注意事項」三
規定：「營繕工程及購置、定製、變賣財物在……四○萬元以上
未達一○○萬元者得『議價』辦理」（見偵字第一五四五號卷第
九頁）。證人洪文煌（花蓮縣政府主計主任）、陳杰明（花蓮縣
政府工務局公共工程課人員）亦一致證稱：未達一百萬元者得依
「議價」辦理，「議價」之廠商一家就可以（見第一審卷第二宗
第二十三至二十四頁、第一四○頁）。上開有利於上訴人等之證
據，何以不足採納？洪文煌、陳杰明之證述，是否屬實？原判決
並未敘明其取捨證據之理由，逕以「未達三家，即予決標」，認
定上訴人等違背法令圖利，自難昭折服。(三)、有罪之判決書，其
認定之事實及所載之理由必須互相適合，否則即屬理由矛盾，其
判決當然為違背法令。原判決事實已明白認定，依「花蓮縣政府
暨所屬各機關學校營繕工程及購置、定製、變賣財物注意事項」
三規定：「四十萬元以上未達一百萬元者得『議價』辦理」（見
原判決第三面第七至八行）；而上訴人等所辦理之二件工程，均
未達一百萬元（見原判決第三面第十三行、第四面第一至二行）
，則上訴人等依「議價」方式辦理，即合於上開規定。乃原判決
理由另謂，本件應依「機關營繕工程及購置定製變賣財物稽察條
例」第十一條之「招標或比價」規定辦理，無該法條但書所定「
得改用議價」之情形（見原判決第十一面第十至十四行），認為
上訴人等違背法令圖利。關於本案工程，究竟應依「議價」或「
招標、比價」規定辦理？其認定之事實及所載之理由不相適合，
亦有理由矛盾之違誤。(四)、證據雖已調查而其內容尚未明瞭者，
即與未經調查無異，如遽行判決，仍屬應於審判期日調查之證據
而未予調查。原判決雖引用「機關營繕工程及購置定製變賣財物
稽察條例」（該條例已於政府採購法施行後廢止）第十一條所規
定「凡營繕工程及購置、定製……之招標或比價，須有三家以上
廠商之投標，方得開標，二家以上廠商之開具價單，方得比價，
但有左列情形之一者得改用議價辦理之（共有十款），而本案並
無但書各款所定之情形」（見原判決第十一面第十至十四行），
採為不利於上訴人等之依據。惟該條文關於「招標」、「比價」
之規定，係指同條例第六條前段、中段所規定「在一定金額以上
者，應公告招標辦理之；未達一定金額而在一定金額百分之十以
上者，得比價辦理之」而言，倘「在一定金額百分之十以下者」
，依同條例第六條後段規定，則得依「議價」辦理之。本案二件
工程之「金額」，均未滿一百萬元，究竟應依上開條例第六條之
前段（招標）、中段（比價）或後段（議價）規定辦理，原審未
予究明，即遽行判決，且將招標與議價混為一談（見原判決第十
一面），亦有應於審判期日調查之證據而未予調查之違法。(五)、
原判決事實記載：丙○○等未依合約規定於七日內將押標金轉作
履約保證金，而由丙○○交待乙○○轉知陳秋正、徐淑芳自該校
（校友會）設於富里鄉農會之帳戶提領二十五萬元借予張用聖，
事後始由徐淑芳將該押標金存入學校公庫帳戶，充作履約保證金
。至單身宿舍工程款支付時，始由丙○○、陳秋正、乙○○、徐
淑芳等人核章，開具受款人為台力水電行四十五萬元及徐淑芳五
萬元之公庫支票；及於教師宿舍修繕工程款支付時，再開立徐淑
芳二十萬元及冠今營造有限公司七十五萬九百十元（之公庫支票
），張用聖短收之二十五萬元，即充為借款之回補償還之用，使
張用聖獲得不法利益三十一萬五千三百九十二元（見原判決第四
面第十一行至第五面第二行）。似認上訴人等未依規定將押標金
轉作履約保證金，且將校友會帳戶內之二十五萬元借予張用聖，
待支付工程款時，始將借款補回，使張用聖獲得不法利益三十一
萬五千三百九十二元，成立圖利罪。惟於判決陳秋正、徐淑芳無
罪之理由，已說明「該二十五萬元借款係因校方工程款尚未核撥
，而張用聖因工程急需周轉，丙○○及乙○○始請求校友會先行
墊借，事後已從工程款中扣還，此部分顯係張用聖與東里國小校
友會間單純之借款關係，尚難認陳秋正、徐淑芳有何圖利張用聖
之犯行」（見原判決第十八面第十二至十六行）。該「二十五萬
元」借貸究係「單純之借款關係」？抑或構成圖利罪之部分犯行
？前後已自相矛盾。又原判決於計算上訴人等圖利之金額為「三
十一萬五千三百九十二元」時，係「依張用聖扣案之記事本記載
，該兩項工程之成本為一百十三萬五千五百十八元，得標價分別
為九十五萬九百十元及十萬元，扣除其上開之成本，所得即為不
法利益」，以為論據（見原判決第十一面第十七行至第十二面第
一行）。惟得標價如為九十五萬九百十元及十萬元，合計僅有「
一百零五萬九百十元」，尚不足其成本「一百十三萬五千五百十
八元，何來圖利「三十一萬五千三百九十二元」？亦有理由矛盾
之違誤。(六)、有罪判決所認定之事實，與所採用之證據，不相適
合時，即屬證據上理由矛盾，其判決當然為違背法令。本件依檢
察官起訴之事實，上訴人等涉嫌違法之二件工程分別為「預算金
額九十九萬七千五百八十三元之單身宿舍『修繕工程』」及「預
算金額五十萬一千八百六十元之單身宿舍『設備採購』案」（見
第一審卷第一宗第二頁背面、第三頁正面，起訴書之記載）。卷
內證據資料，亦分為「修繕工程」及「設備採購」二種，且其金
額完全不同（見偵字第一五四四號卷第十六頁、第十七頁，底價
單；第二十九頁、第八十一頁，議價紀錄）。原判決事實認定，
二項工程均為「預算金額九十九萬七千五百八十三元之單身宿舍
修繕工程」（見原判決第三面第十三至十四行、第四面第一至二
行），與起訴之事實及卷內證據資料，均不相適合。(七)、貪污治
罪條例第十條第一項、第二項規定：「犯第四條至第六條之罪者
，其所得財物，應予追繳，並依其情節分別沒收或發還被害人。
前項財物之全部或一部無法追繳時，應追徵其價額，或以其財產
抵償之」。原判決事實認定，丙○○係對於主管之事務，明知違
背法令而圖利張用聖，嗣後並已收受張用聖所贈送價值一萬三千
五百元之西門子行動電話一具。並依上開條文規定，於主文諭知
沒收該行動電話，如無法追繳時，以其財產抵償之。似認該行動
電話，係丙○○因「違背法令」犯圖利罪所得之財物。惟其理由
卻謂：「丙○○收受（行動電話）時，工程已經結束，自無所謂
之違背職務行為，而應認係張用聖因該被告之違背法令所給予之
直接獲得利益」（見原判決第十四面第七至九行）。依其情形，
倘丙○○收受該行動電話與其先前之「違背法令」行為，有對價
關係時，何以不成立違背職務行為收受賄賂罪？倘收受該行動電
話與其先前之「違背法令」行為，無對價關係（即無關連）時，
何以得依貪污治罪條例第十條第一項、第二項規定沒收？原判決
毫無說明，已無從為法律上之判斷。又原判決僅諭知「如無法追
繳時，以其財產抵償之」，漏載「應追徵其價額」，亦與條文規
定不合。(八)、刑事訴訟法第九十五條第一款規定：訊問被告應先
告知犯罪嫌疑及所犯所有罪名，罪名經告知後，認為應變更者，
應再告知。本件第一審檢察官對於丙○○，係依貪污治罪條例第
四條第一項第五款之違背職務行為收受賄賂罪嫌提起公訴；原審
依同條例第六條第一項第四款之對於主管之事務，明知違背法令
圖利罪，論處罪刑。但於審判期日僅告知起訴書所載之罪名及第
一審判決書所載之公務員登載不實公文書罪名（見原審卷第一九
二頁、第二五九頁），並未依上開規定，告知變更後之罪名，使
丙○○在審判期日得適切行使法律所賦予之防禦權，已有違誤。
又原判決關於論處丙○○圖利罪，已說明係變更檢察官所引應適
用之法條；嗣又另謂圖利罪雖未據起訴，但與起訴部分有裁判上
一罪關係，為起訴效力所及，應一併審判云云（見原判決第十四
面第九至十行、第十四面第十七行至第十五面第一行），前後亦
自相矛盾。以上或為上訴意旨指摘所及，或為本院得依職權調查
之事項，應認原判決關於上訴人等部分有撤銷發回更審之原因。
又原判決認為與違反貪污治罪條例有裁判上一罪關係之行使公務
員登載不實公文書部分，基於審判不可分原則，併予發回。
據上論結，應依刑事訴訟法第三百九十七條、第四百零一條，判
決如主文。
中　　華　　民　　國　九十四　年　　一　　月   十三 　日
                      最高法院刑事第八庭
                          審判長法官  陳　炳　煌
                                法官  陳　世　雄
                                法官  韓　金　秀
                                法官  吳　信　銘
                                法官  徐　文　亮
      本件正本證明與原本無異
                                      書  記  官
中　　華　　民　　國　九十四　年　　一　　月   十七 　日
                                                      K
